ACORDAO-COMPLETO-2386301

ACÓRDÃO 1724/2020 ATA 5/2020 - PRIMEIRA CÂMARA

VISTOS, relatados e discutidos estes autos de tomada de contas especial instaurada pelo Instituto Nacional de Colonização e Reforma Agrária em desfavor de Claudinei Aparecido Araújo da Silva e da Cooperativa de Trabalho da Reforma Agrária do Distrito Federal e Entorno (COOTRADFE) , em razão da impugnação total das despesas pagas com recursos do convênio CRT/DF 19.000/2003 (Siafi 488002) ;
ACORDAM os Ministros do Tribunal de Contas da União, reunidos em sessão da Primeira Câmara, ante as razões expostas pelo Relator, em:
9.1. com fundamento no art. 12, § 3º, da Lei 8.443/1992, considerar Claudinei Aparecido Araújo da Silva (XXX.346.726-XX) e Cooperativa de Trabalho da Reforma Agrária do Distrito Federal e Entorno - COOTRADFE (06.011.937/0001-49) revéis para todos os efeitos, dando-se prosseguimento ao processo;
9.2. com fundamento nos arts. 1º, inciso I, 16, inciso III, alíneas “a”, “b” e “c”, da Lei 8.443/1992, c/c os arts. 19 e 23, inciso III, da mesma Lei, e com os arts. 1º, inciso I, 209, incisos I, II e III, 210 e 214, inciso III, do Regimento Interno, julgar irregulares as contas de Claudinei Aparecido Araújo da Silva e da Cooperativa de Trabalho da Reforma Agrária do Distrito Federal e Entorno- COOTRADFE, condenando-os ao pagamento da quantia a seguir especificada, atualizada monetariamente e acrescida dos juros de mora, calculados a partir da data discriminada até a efetiva quitação do débito, e fixando-lhe o prazo de 15 (quinze) dias para que comprove, perante o Tribunal, o recolhimento da referida quantia aos cofres do Instituto Nacional de Colonização e Reforma Agrária, nos termos do art. 23, inciso III, alínea “a”, da citada Lei, c/c o art. 214, inciso III, alínea ”a”, do Regimento Interno do TCU:
	Data de ocorrência
	Valor histórico (R$) 

	5/1/2004
	109.000,00

9.3. autorizar, desde logo, a cobrança judicial da dívida, caso não atendida a notificação, na forma do disposto no art. 28, inciso II, da Lei 8.443/1992;
9.4. autorizar , se requerido, com fundamento no art. 28, inciso I, da Lei 8.443/1992, c/c o art. 217, §§ 1º e 2º do Regimento Interno do TCU, o parcelamento da dívida em até 36 parcelas, incidindo, sobre cada parcela, corrigida monetariamente, os correspondentes acréscimos legais, fixando-lhe o prazo de quinze dias, a contar do recebimento da notificação, para comprovar, perante o Tribunal, o recolhimento da primeira parcela, e de trinta dias, a contar da parcela anterior, para comprovar os recolhimentos das demais parcelas, devendo incidir, sobre cada valor mensal, atualizado monetariamente, os juros de mora devidos, no caso do débito, na forma prevista na legislação em vigor, alertando o responsável de que a falta de comprovação do recolhimento de qualquer parcela importará o vencimento antecipado do saldo devedor, nos termos do § 2º do art. 217 do Regimento Interno deste Tribunal;
9.5. dar ciência deste acórdão à Procuradoria da República no Distrito Federal, nos termos do § 3º do art. 16 da Lei 8.443/1992, c/c o § 7º do art. 209 do Regimento Interno do TCU, para adoção de medidas que entender cabíveis; e
9.6. dar ciência deste acórdão ao Instituto Nacional de Colonização e Reforma Agrária e aos responsáveis.

Trata-se de tomada de contas especial (TCE) instaurada pelo Instituto Nacional de Colonização e Reforma Agrária (Incra) em desfavor de Claudinei Aparecido Araújo da Silva, na condição de Presidente da Cooperativa de Trabalho da Reforma Agrária do Distrito Federal e Entorno - COOTRADFE, e da própria Cooperativa, em razão da não comprovação da boa e regular aplicação dos recursos federais transferidos em virtude da falta de cumprimento total do convênio CRT/DF 19.000/2003, Siafi 488002.

Primeira Câmara

Instituto Nacional de Colonização e Reforma Agrária - Superintendência Regional do Incra no Distrito Federal.

3. Responsáveis: Claudinei Aparecido Araújo da Silva (XXX.346.726-XX); Cooperativa de Trabalho da Reforma Agrária do Distrito Federal e Entorno - COOTRADFE (06.011.937/0001-49).

13.1. Ministros presentes: Benjamin Zymler (na Presidência), Bruno Dantas (Relator) e Vital do Rêgo.
13.2. Ministro-Substituto convocado: André Luís de Carvalho.
13.3. Ministros-Substitutos presentes: Augusto Sherman Cavalcanti e Weder de Oliveira.

BRUNO DANTAS

Por registrar as principais ocorrências havidas no andamento do processo até o momento, resumindo os fundamentos das peças acostadas aos autos, adoto como relatório, com os ajustes necessários, a instrução da secretaria responsável pela análise da demanda (peça 38) , que contou com a anuência do corpo diretivo da unidade (peças 39-40) e do Ministério Público junto ao TCU (peça 41) :
“INTRODUÇÃO
1. Cuidam os autos de tomada de contas especial instaurada pela Superintendência Regional do Instituto Nacional de Colonização e Reforma Agrária no Distrito Federal e Entorno (Incra - SR28) , autarquia vinculada à Casa Civil da Presidência da República, em desfavor de Claudinei Aparecido Araújo da Silva, na condição de Presidente da COOTRADFE, e Cooperativa de Trabalho da Reforma Agrária do Distrito Federal e Entorno - COOTRADFE, em razão da não comprovação da boa e regular aplicação dos recursos federais transferidos em virtude da falta de cumprimento total do objeto pactuado no convênio CRT/DF 19.000/2003, Siafi 488002, conforme Relatório do Tomador de Contas 2/16 (peça 2, p. 88) e Relatório de Viagem (peça 2, p. 4) .
2. O convênio foi firmado entre a COOTRADFE e a União por intermédio do Incra, e teve por objeto a ‘execução de assistência técnica para 193 famílias, realização de um encontro regional de agroecologia para duzentos participantes e um curso de capacitação para 25 técnicos e coordenadores do setor de produção, cooperação e meio ambiente para famílias assentadas em projetos da reforma agrária no Distrito Federal e entorno’, conforme Plano de Trabalho e Termo de Convênio (peça 1, p. 63-73) .
HISTÓRICO
3. Conforme disposto na cláusula segunda do Termo de Convênio (peça 1, p. 65) , foram previstos R$ 119.900,00 para a execução do objeto, dos quais R$ 109.000,00 seriam repassados pelo concedente e R$ 10.900,00 corresponderiam à contrapartida. A vigência do convênio compreendeu o período de 24/12/2003 a 21/2/2004, posteriormente prorrogado para 29/3/2004. (peça 1, p. 63-70) .
4. Os recursos federais, no valor de R$ 109.000,00 foram repassados em parcela única conforme ordem bancária 20030B003127 em 30/12/2003, no valor de R$ 109.000,00 (peça 1, p. 62) .
5. Com relação às notificações aos responsáveis, Claudinei da Silva foi informado, em 12/8/2004, sobre as irregularidades apontadas na análise da prestação de contas, e solicitado a apresentar cópia dos documentos comprobatórios das despesas para viabilizar a análise das contas (peça 1, p. 151) .
6. Para verificar se os recursos foram realmente aplicados, técnicos do Incra foram até o local em 14/4/2010 onde o objeto do convênio deveria ter sido executado. Contudo, foi constatado que nada havia sido realizado, sendo o percentual de atingimento das metas igual a zero (peça 2, p.4-6) .
7. A tomada de contas especial (TCE) foi instaurada pela Superintendência do Incra por meio da PORTARIA/INCRA/SR (28) DFE/GAB/N.02, em 8/3/2016, publicada no BS N.11, em 14/3/2016, e prorrogada pela PORTARIA/INCRA/SR (28) DFE/GAB/N.07, em 25/5/2016, publicada no BS N.22, em 30/5/2016 (peça 1, p. 4) .
8. Claudinei da Silva foi notificado em 30/3/2016 sobre a instauração da TCE e demandado a recolher o valor referente à inexecução e não comprovação dos recursos recebidos (peça 2, p. 23) .
9. A comissão de tomada de contas não obteve êxito em notificar pessoalmente a COOTRADFE devido à mudança de endereço (peça 2, p. 45) . A cooperativa foi notificada em 10/5/2016 por meio de edital no Diário Oficial da União (DOU) , conforme art. 26, §4º da lei 9784/99, informando sobre a instauração da TCE e requerendo o recolhimento do valor referente à inexecução e não comprovação dos recursos recebidos (peça 2, p. 50) .
10. Posteriormente, em virtude da necessidade de retificação do valor apurado de R$ 119.000,00 para R$ 109.000,00, devido a exclusão do valor da contrapartida dada pelo convenente, Claudinei e a COOTRADFE foram notificados novamente em 18/10/16 sobre a instauração da TCE. Claudinei foi notificado pessoalmente, enquanto a COOTRADFE foi comunicada por edital (peça 2, p. 109, p. 120) .
11. É importante mencionar ainda que o procedimento de acompanhamento dos recursos repassados pelo concedente não foi adequado. A instrução anterior à peça 5, parágrafos 8 a 18, detalha os diversos problemas encontrados na gestão do convênio por parte da Superintendência Regional do Instituto Nacional de Colonização e Reforma Agrária no Distrito Federal e Entorno (Incra - SR28) e traz um resumo no último parágrafo, transcrito a seguir:
‘18. Além da grande demora na tomada de providências cabíveis, diversas outras falhas podem ser apontadas na execução do convênio. O Relatório Parcial de Inspeção 16/2006 (peça 1, p. 157) traz diversos questionamentos com relação ao convênio Siafi 488002, a saber: não haver relatório de acompanhamento de execução do objeto; o gestor do convênio ter sido notificado apenas após o término do seu prazo de vigência; a prestação de contas ter sido apresentada por meio de ofício em 13/8/04, porém não constar dos autos sua análise pelo órgão de contabilidade, conforme prevê o §5º do art. 31 da IN STN 01/97; o convênio não ter sido acompanhado; não constar no processo o extrato bancário evidenciando o depósito da contrapartida, apenas uma declaração.’
EXAME TÉCNICO
Da Revelia de Claudinei Aparecido da Silva e da Cooperativa de Trabalho da Reforma Agrária do Distrito Federal e Entorno - COOTRADFE
12. Em cumprimento ao Despacho do Ministro Relator (peça 9) , foi promovida a citação de Claudinei e da COOTRADFE, por meio do Edital 12 de 1/10/2018 (peça 33) , publicado no Diário Oficial da União de 9/10/2018.
13. Os responsáveis foram citados pela não comprovação da boa e regular aplicação dos recursos federais recebidos por força do Convênio CRT/DF 19.000/2003, Siafi 488002, celebrado entre a Cooperativa de Trabalho da Reforma Agrária do Distrito Federal e Entorno - COOTRADFE e a União, por intermédio do Incra, que teve por objeto a ‘execução de assistência técnica para 193 famílias, realização de um encontro regional de agroecologia para duzentos participantes e um curso de capacitação para 25 técnicos e coordenadores do setor de produção, cooperação e meio ambiente para famílias assentadas em projetos da reforma agrária no Distrito Federal e entorno’ (peça 1, p. 63-73) .
14. Ressalta-se que antes da citação por edital foram realizadas diversas outras tentativas de citação. Inicialmente, foram expedidos os ofícios 203/2018-TCU/SecexAmbiental e 204/2018-TCU/SecexAmbiental (peças 14 e 15) nos endereços constantes do sistema CPF, porém os ofícios foram devolvidos com o motivo de ausente em três tentativas.
15. Considerando a devolução dos ofícios 203 e 204/2018-TCU/SecexAmbiental, o TCU promoveu contato telefônico com Claudinei em 5/12/18 em que informou novo endereço (peça 22) . Em nova tentativa de envio, agora do ofício 218/2018-TCU/SecexAmbiental (peça 24) , novamente não foi possível entregar a documentação. O aviso de recebimento retornou com o motivo ‘desconhecido’ (peça 26) . Da mesma forma, ocorreu a tentativa de entrega do ofício 219/2018-TCU/SecexAmbiental para a COOTRADFE e o aviso de recebimento retornou com o motivo ‘ausente’ (peça 28) .
16. O Sr Claudinei Aparecido Araújo da Silva e a COOTRADFE, citados por via editalícia, não atenderam a citação e não se manifestaram quanto às irregularidades verificadas. Ressalta-se mais uma vez que, antes da citação por edital, foram adotadas providências que esgotaram as tentativas de localização dos responsáveis.
17. Como não houve resposta à citação, os responsáveis devem ser considerados revéis, dando-se prosseguimento ao processo, de acordo com o estabelecido no §3º do art. 12 da Lei 8.443/1992, com base no conjunto probatório nele inserido.
18. Constatou-se que o objeto do convênio não havia sido cumprido e que nada havia sido realizado, sendo o percentual de atingimento igual a zero conforme relatório de viagem de 14/4/2010 (peça 2, p. 5) . Considerando a inexecução total do convênio, visto que o objeto pactuado não foi executado, o valor total transferido de R$ 109.000,00 (30/12/2003) deve ser considerado como débito.
19. Ressalta-se que não há como aplicar o § 3º do art. 202 do Regimento Interno do Tribunal para conceder novo e improrrogável prazo para o recolhimento do débito atualizado monetariamente, pois, em vista da revelia dos responsáveis, os requisitos do § 2º do mencionado artigo não puderam ser comprovados, quais sejam, boa-fé na conduta dos responsáveis e inexistência de outra irregularidade.
Da Responsabilidade do Incra no Acompanhamento do Convênio
20. O convênio CRT/DE/19.000/2003, Siafi 488002, foi assinado em 24 de dezembro de 2003 por José Angelino Barbosa, superintendente regional do Incra (SR-28/DFE) à época (peça 1, p. 69) . Verificou-se que o convênio apresentou graves falhas em sua gestão por parte da autarquia federal. Os problemas vão desde a liberação de recursos sem a indicação de gestores para o acompanhamento das atividades até a instauração intempestiva da Tomada de Contas Especial em 2016, sendo que em 2004 já teria ocorrido a primeira sinalização de que o convênio apresentava problemas conforme pode ser observado no ofício enviado à COOTRADFE para apresentação de documentação referente às despesas realizadas (peça 1, p. 151) .
21. Ao analisar a atuação do Incra na análise das prestações de contas de convênios firmados, destaca-se que ela vem sendo acompanhada por meio dos processos de contas anuais, dos últimos exercícios. Na avaliação da gestão das transferências voluntárias realizadas nas contas de 2014, verificou-se que:
‘sucessivos Grupos de Trabalho têm sido constituídos com o objetivo de regularizar o estoque de convênios celebrados por todas as unidades do Incra (sede e superintendências) nas situações ‘a aprovar’ e ‘a comprovar’ no Siafi com os prazos para apresentação e análise das prestações de contas em desacordo com a Instrução Normativa 01, de 15 de janeiro de 1997, e atender ao Acórdão 578/2010-TCU-Plenário (Relatórios de Auditoria Anual de Contas 201108584, 201203412, 201305777 e 201407969) . Com o monitoramento do Grupo de Supervisão Nacional - GSN e a atuação dos Grupos de Trabalho e Execução - GTE com os gestores da sede e superintendências regionais, em 2014, o referido estoque foi reduzido em 83,33% para aquelas transferências na situação ‘a comprovar’ e em 46,96% naquelas na situação ‘a aprovar’, o que demonstra que a rotina instituída foi eficaz, porém ainda não totalmente efetiva, tendo em vista a manutenção de parte do passivo.
Em virtude da permanência de transferências em situações irregulares (122 ‘a aprovar’ e 05 ‘a comprovar’) foi publicada a Portaria 233, 29 de maio de 2015, que constituiu novo Grupo de Trabalho - GT para eliminar esse passivo no exercício corrente (…) .
A CGU concluiu, em síntese, que verificou-se a completude das informações sobre transferências no Relatório de Gestão do exercício de 2014; que o ambiente de controle apresenta fragilidades, por ausência de formalização e padronização de procedimentos de fiscalização e acompanhamento; os procedimentos de análises de prestação de contas são intempestivos; o pessoal e os recursos tecnológicos empregados durante o exercício em exame foram considerados suficientes, não constituindo fator impeditivo para a efetividade da gestão das transferências; e quanto à supervisão da regularização do passivo de convênios da Autarquia em dissonância com a Instrução Normativa 01, de 15 de janeiro de 1997, observou-se que as medidas adotadas surtiram efeitos positivos, sendo necessário manter a continuidade das ações do Grupo de Trabalho constituído para a completa conclusão do estoque.’
22. Na avaliação da gestão das transferências voluntarias feita nas contas de 2015, verificou-se que:
‘. A Auditoria Interna do Incra expediu a Nota de Auditoria Incra AUD 01, de 29 de janeiro de 2016, tratando das situações dos convênios firmados pela Autarquia, consoante os registros dispostos no Sistema Integrado de Administração Financeira do Governo Federal (Siafi) e no Sistema de Gestão de Convênios e Contratos de Repasse (Siconv) . E recomendou à Presidência do Incra e à Diretoria de Gestão Administrativa, por meio da Coordenação-Geral de Contabilidade, juntamente com a Diretoria de Desenvolvimento de Projetos de Assentamento a intensificar o monitoramento junto às unidades gestoras do Incra com convênios pendentes e cobrar administrativamente os convenentes e que as unidades gestoras procedam à instauração e conclusão de TCE, nos casos cabíveis.
De acordo com a verificação da CGU, houve uma regularização de 60,28% do total de convênios vencidos (Siafi) , sob a égide da IN/STN 01/1997, objeto da Portaria/Incra/P 167, de 12 de março de 2012, e objeto da Portaria Incra 233, de 29 de maio de 2015, de um total de 730 para 286, demonstrando os esforços coordenados das áreas do Incra em regularizar e concluir os registros de convênios no sistema Siafi (peça 7, p. 21) .
Quanto aos controles internos administrativos, foi verificado que o Ambiente de Controle, no que se refere à área técnica, apresenta fragilidades por ausência de formalização e padronização de procedimentos de fiscalização e acompanhamento, e de normativo interno que especifica prazos para análise das prestações de contas e avaliações técnicas da execução dos objetos pactuados.’
23. No relatório de auditoria anual de contas do exercício de 2016, Relatório CGU 201601852/2016, foram feitas as seguintes recomendações ao INCRA: ‘Realizar e concluir a análise da prestação de contas dos convênios Siafi 527498, 510079, 510074’ e 552766 e ‘Adotar medidas efetivas para conclusão da análise do estoque de convênios firmados sob a égide da IN/STN 01/1997, no âmbito da Autarquia, com prazos vencidos e ainda registrados na situação de ‘a aprovar’ no sistema Siafi, tomando as medidas cabíveis de responsabilização por omissão dos gestores, nos casos apurados como pertinentes.’
24. Além dessas ações realizadas diretamente nos processos de contas anuais, outras visando maior acompanhamento na utilização dos recursos federais por parte do Incra também foram realizadas. Com base nas determinações do Acórdão 794/2009-TCU-Plenário, rel. ANDRÉ DE CARVAHO, foi realizada auditoria no Incra (TC Processo 021.081/2009-4) com o objetivo de verificar a regularidade das transferências voluntárias realizadas por aquela Autarquia a entidades privadas, que determinou aprofundar o acompanhamento de repasses financeiros realizados ou em vias de serem realizados pelo Incra a organizações não governamentais (ONGs) , visando o apoio aos assentamentos de trabalhadores rurais e atividades associadas a este propósito, com especial enfoque na capacidade das ONGs para a execução dos objetos pactuados com o Incra, tendo sido proferido o Acórdão 2508/2010-TCU-Plenário, rel. WEDER DE OLIVEIRA, com a seguinte determinação:
9.1. determinar ao Incra que:
9.1.1. apresente, em 90 dias, plano de ação explicitando o cronograma de medidas a adotar para estabelecer mecanismos de supervisão e controle, pela diretoria de desenvolvimento de projetos de assentamento e pela presidência do Incra, quanto à fundamentação e detalhamento dos objetos de convênio, aos procedimentos para a avaliação da capacidade técnica dos convenentes, à suficiência dos projetos básicos e planos de trabalho, aos procedimentos de fiscalização e apreciação das prestações de contas, com vistas a assegurar o estrito cumprimento do que dispõe o Decreto 6.170/2007 (com dispositivos alterados pelos Decretos 6.329/2007 e 6.428/2008, acrescidos pelo Decreto 6.497/2008) e a Portaria Interministerial MP/MF/MCT 127/2008, com aplicação supletiva da IN STN 1/1997 naquilo que não for incompatível com os dispositivos do novo ordenamento inaugurado pelo Decreto 6.170/2007;
9.1.2. Em todos os convênios que doravante firmar, inclua cláusula que indique, de forma clara e precisa, o modo pelo qual a execução do objeto será acompanhada, de modo a garantir a plena execução física do objeto, conforme determina expressamente o art. 6º do Decreto 6.170/2007;
9.2. alertar o diretor de desenvolvimento de projetos de assentamento e o presidente do Incra que poderão estar sujeitos a responsabilização, solidariamente com os superintendentes regionais, nas situações em que, na gestão de convênios e ajustes similares, for constatado descumprimento injustificado das normas do Decreto 6.170/2007 e da Portaria Interministerial MP/MF/MCT 127/2008, com aplicação supletiva da IN STN 1/1997;
25. Verifica-se assim que a questão da demora na análise das prestações de contas dos convênios, e consequentemente, da instauração de TCE, nos casos devidos, é um problema crônico no âmbito do Incra, sede e superintendências. Ainda a questão da regularidade das transferências voluntárias realizadas também foi objeto de atuação do TCU. Com isso, é possível observar que ambos os temas, vem sendo acompanhados pelo órgão de controle interno e por este Tribunal de Contas.
26. Em relação à falta de designação tempestiva de fiscal para acompanhamento do ajuste durante a sua vigência de 22/12/2003 a 21/2/2004 (peça 5, parágrafos 8 a 10) , entende-se que o gestor responsável por tal designação poderia ser chamado em audiência por tal falta. Todavia, este Tribunal não poderia aplicar multa ao gestor tendo em vista, a prescrição da pretensão punitiva, conforme entendimento do TCU em sede de uniformização de jurisprudência acerca da prescrição punitiva (Acórdão 1441/2016-TCU-Plenário) . Ao decidir sobre a pretensão punitiva, o TCU deixou assente a orientação no sentido de que: o prazo da prescrição da pretensão punitiva é aquele definido pelo art. 205 do Código Civil, sendo, portanto, decenal; a contagem deve ser iniciada na data da ocorrência da irregularidade, na forma do art. 189 do Código Civil; deve ser admitida a interrupção da prescrição pelo ato que ordena a citação, a audiência ou a oitiva efetivadas pela Corte de Contas; uma vez interrompida a prescrição, ela recomeça a correr na data em que for ordenada a citação, a audiência ou a oitiva; a prescrição deve ser suspensa nas hipóteses indicadas no subitem 9.1.5 do julgado; a prescrição deve ser aferida, independentemente de alegação da parte, quando presente a intenção de aplicar as sanções previstas na Lei 8.443/92; e o entendimento firmado deve ser adotado, indistintamente, nos processos pendentes de decisão de mérito ou de apreciação de recurso por parte do TCU.
27. Com isso, de acordo com o entendimento desta Corte de Contas, a prazo geral de prescrição é de 10 anos (art. 205 do Código Civil) , contado da data de ocorrência da irregularidade. Cabe ainda ao auditor a verificação da ocorrência desta espécie de prescrição, independentemente de alegação da parte, em cada processo no qual haja intenção de aplicação das sanções previstas na Lei 8.443/1992. Como o convênio teve sua vigência expirada em 21/2/2004 e não houve citação a José Angelino Barbosa, não havendo, portanto, interrupção na contagem, entende-se ter havido a prescrição da pretensão punitiva pelo decurso de quase 15 anos entre a data do término do convênio até a data de hoje.
CONCLUSÃO
28. Com relação ao responsável pela execução, diante da revelia de Claudinei Aparecido Araújo da Silva e da Cooperativa de Trabalho da Reforma Agrária do Distrito Federal e Entorno - COOTRADFE e inexistindo nos autos elementos que permitam concluir pela ocorrência de boa-fé ou de outros excludentes de culpabilidade em suas condutas, propõe-se que suas contas sejam julgadas irregulares e que os responsáveis sejam condenados em débito, bem como que lhes seja aplicada a multa prevista no art. 57 da Lei 8.443/92.
29. A responsabilização proposta encontra-se de acordo com decisão deste Tribunal, proferida em sede de incidente de uniformização de jurisprudência (Acórdão 2763/2011-TCU-Plenário) , por meio do qual o Tribunal firmou o entendimento de que, na hipótese em que a pessoa jurídica de direito privado e seus administradores derem causa a dano ao erário na execução de avença celebrada com o poder público federal com vistas à realização de uma finalidade pública, incide sobre ambos a responsabilidade solidária pelo dano.
30. Com relação a responsabilidade do Incra no acompanhamento do convênio, entende-se ter havido a pretensão punitiva e, ainda, acrescenta-se o fato do TCU já ter tratado do assunto de forma sistêmica ao prolatar o Acórdão 2508/2010-TCU-Plenário quando determinou o estabelecimento de mecanismos de supervisão e controle, pela diretoria de desenvolvimento de projetos de assentamento e pela presidência do Incra, quanto à fundamentação e detalhamento dos objetos de convênio, aos procedimentos para a avaliação da capacidade técnica dos convenentes, à suficiência dos projetos básicos e planos de trabalho, aos procedimentos de fiscalização e apreciação das prestações de contas, com vistas a assegurar o estrito cumprimento dos normativos aplicáveis.
31. Além disso, o TCU tem atuado no Incra na análise das prestações de contas dos convênios firmados, por meio dos processos de contas anuais nos exercícios de 2014, 2015 e 2016. Com isso, entende-se que neste momento não haveria necessidade de atuação adicional do TCU.
INFORMAÇÕES ADICIONAIS
32. Destaca-se, para fins de registro, que os responsáveis já haviam sido julgados e condenados a ressarcimento de débito e pagamento de multa em processos análogos no Tribunal - TC Processo 037.299/2011-5 e TC Processo 002.974/2013-4. Pela análise dos processos supracitados, o mesmo procedimento para tomada de recursos foi utilizado em todos os casos: celebração de convênios entre a COOTRADFE e o Incra. Em ambos os episódios, não houve resposta às citações e os responsáveis foram condenados à revelia.
PROPOSTA DE ENCAMINHAMENTO
33. Diante do exposto, submetemos os autos à consideração superior, propondo ao Tribunal:
a) com fundamento nos arts. 1º, inciso I, 16, inciso III, alíneas ‘a’ e ‘c’, da Lei 8.443/1992 c/c os arts. 19 e 23, inciso III, da mesma Lei, e com arts. 1º, inciso I, 209, incisos I e III, 210 e 214, inciso III, do Regimento Interno, que sejam julgadas irregulares as contas de Claudinei Aparecido Araújo da Silva, CPF: XXX.346.726-XX, presidente da COOTRADFE à época dos fatos, e condená-lo, em solidariedade com a Cooperativa de Trabalho da Reforma Agrária do Distrito Federal e Entorno - COOTRADFE, CNPJ: 06.011.937/0001-49, ao pagamento da quantia a seguir especificada, com a fixação do prazo de quinze dias, a contar das notificações, para comprovarem, perante o Tribunal (art. 214, inciso III, alínea ‘a’, do Regimento Interno) , o recolhimento da dívida aos cofres do Instituto Nacional de Colonização e Reforma Agrária - Incra, atualizada monetariamente e acrescida dos juros de mora, calculados a partir das datas discriminadas, até a data do recolhimento, na forma prevista na legislação em vigor:
	DATA DA OCORRÊNCIA
	VALOR ORIGINAL (R$) 

	30/12/2003
	109.000,00

Valor atualizado até 22/03/2019: R$ 514.497,82 (peça 36) 
b) aplicar ao senhor Claudinei Aparecido Araújo da Silva, CPF: XXX.346.726-XX, e à Cooperativa de Trabalho da Reforma Agrária do Distrito Federal e Entorno - COOTRADFE, CNPJ: 06.011.937/0001-49, individualmente, a multa prevista no art. 57 da Lei 8.443/92 c/c o art. 267 do Regimento Interno, com a fixação do prazo de quinze dias, a contar das notificações, para comprovarem, perante o Tribunal (art. 214, inciso III, alínea ‘a’, do Regimento Interno) , o recolhimento das dívidas aos cofres do Tesouro Nacional, atualizadas monetariamente desde a data do acórdão que vier a ser proferido até a dos efetivos recolhimentos, se forem pagas após o vencimento, na forma da legislação em vigor;
c) autorizar, desde logo, nos termos do art. 28, inciso II, da Lei 8.443/92, a cobrança judicial das dívidas caso não atendidas as notificações;
d) autorizar o pagamento da dívida de Claudinei Aparecido Araújo da Silva e da Cooperativa de Trabalho da Reforma Agrária do Distrito Federal e Entorno - COOTRADFE em até 36 parcelas mensais e consecutivas, condicionado ao requerimento dos responsáveis, nos termos do art. 26 da Lei 8.443/92 c/c o art. 217 do Regimento Interno, fixando-lhes o prazo de quinze dias, a contar do recebimento da notificação, para comprovarem perante o Tribunal o recolhimento da primeira parcela, e de trinta dias, a contar da parcela anterior, para comprovarem os recolhimentos das demais parcelas, devendo incidir sobre cada valor mensal, atualizado monetariamente, os juros de mora devidos, na forma prevista na legislação em vigor;
e) encaminhar cópia da deliberação que vier a ser proferida, bem como do relatório e do voto que a fundamentarem, ao Procurador-Chefe da Procuradoria da República no Distrito Federal, nos termos do § 3º do art. 16 da Lei 8.443/92 c/c o § 7º do art. 209 do Regimento Interno do TCU, para adoção das medidas que entender cabíveis; e comunicar-lhe que o relatório e o voto que a fundamentarem podem ser acessados por meio do endereço eletrônico www.tcu.gov.br/acordaos e que, caso haja interesse, o Tribunal pode enviar-lhe cópia desses documentos sem qualquer custo.”
É o relatório.

não há.

Procurador Júlio Marcelo de Oliveira.

TOMADA DE CONTAS ESPECIAL. CONVÊNIO FIRMADO ENTRE A COOPERATIVA DE TRABALHO DA REFORMA AGRÁRIA DO DISTRITO FEDERAL E ENTORNO E O INSTITUTO NACIONAL DE COLONIZAÇÃO E REFORMA AGRÁRIA (INCRA). IMPUGNAÇÃO TOTAL DE DESPESAS REALIZADAS. CITAÇÃO. REVELIA. DÉBITO.

TOMADA DE CONTAS ESPECIAL (TCE)

Secretaria de Controle Externo da Agricultura e do Meio Ambiente (SecexAmb).

Trata-se de tomada de contas especial (TCE) instaurada pelo Instituto Nacional de Colonização e Reforma Agrária (Incra) em desfavor de Claudinei Aparecido Araújo da Silva, na condição de Presidente da Cooperativa de Trabalho da Reforma Agrária do Distrito Federal e Entorno (COOTRADFE) , e da própria cooperativa, em razão da não comprovação da boa e regular aplicação dos recursos federais transferidos em virtude da falta de cumprimento total do convênio CRT/DF 19.000/2003, Siafi 488002.
O objeto do convênio era a “execução de assistência técnica para 193 famílias, realização de um encontro regional de agroecologia para duzentos participantes e um curso de capacitação para 25 técnicos e coordenadores do setor de produção, cooperação e meio ambiente para famílias assentadas em projetos da reforma agrária no Distrito Federal e entorno”.
O convênio foi firmado no valor de R$ 119.900,00, sendo R$ 109.000,00 à conta do Incra e R$ 10.900,00 a título de contrapartida da entidade convenente. Os recursos federais foram liberados por meio da ordem bancária 2003OB003127, creditada na conta específica do convênio em 5/1/2004 (peça 1, p. 135) .
Na fase interna da TCE, o órgão concedente concluiu pela impugnação total das despesas devido à apresentação do relatório de atingimento do objeto de forma inconclusiva e da não apresentação da prestação de contas final (peça 2, p. 127-138) . 
As conclusões da comissão de TCE foram acatadas integralmente no Relatório de Auditoria da Secretaria Federal de Controle Interno, tendo sido emitidos o Certificado e o Parecer do Dirigente do Órgão de Controle Interno pela irregularidade das contas, com o competente pronunciamento ministerial (peça 2, p. 145-150) .
Corroboro as análises empreendidas pela unidade instrutora, as quais contaram com a anuência do Ministério Público junto ao TCU, razão pela qual incorporo os fundamentos apresentados às minhas razões de decidir.
No âmbito deste Tribunal, envidaram-se várias tentativas de notificações dos responsáveis pela unidade instrutora, inclusive, por meio de contato telefônico com Claudinei Aparecido Araújo da Silva no intuito de se obter endereço atualizado para expedição de comunicação, conforme detalhado no relatório que antecede este voto. 
Por fim, os responsáveis foram regularmente citados por meio de edital publicado no Diário Oficial da União (peça 33) . O prazo regimental, todavia, transcorreu sem que fossem apresentadas alegações de defesa ou efetuado o recolhimento do débito. Dessa forma, devem ser considerados revéis, dando-se prosseguimento ao processo, conforme estabelece o art. 12, § 3º, da Lei 8.443/1992.
Destaco que os mesmos responsáveis foram revéis também no TC Processo 037.299/2011-5 e TC Processo 002.974/2013-4, processos em que se realizaram as citações editalícias e, assim como nesta TCE, ambos se mantiveram inertes e não compareceram aos autos.
Embora tenham sido apresentados pela cooperativa alguns documentos relativos à prestação de contas, o relatório de atingimento do objeto (peça 1, p. 167-175) , peça fundamental para a demonstração do cumprimento do convênio, foi considerado inconclusivo para fins de aprovação das contas do convênio. 
Ademais, mesmo que intempestivamente, pois a visita ocorreu mais de cinco anos depois do encerramento da avença, a autarquia realizou inspeção in loco nos projetos de assentamento objeto do convênio, concluindo que não restaria comprovada a execução física do objeto (peça 2, p. 4-6 e p. 12) . 
Destaca-se que Claudinei Aparecido Araújo da Silva, em sua defesa prévia na fase interna da TCE, afirma que foi usado como “laranja” para ser o presidente da COOTRADFE e que teria passado procuração para que “Nelza Campos”, à época contadora da Cooperativa, gerisse a instituição.  Afirma ainda que “nunca teve acesso a nada da Cooperativa, nunca participou de nada, este apenas assinava os documentos que eram levados para ele através dessa equipe política que geria a Cooperativa” (peça 2, p. 53-58) .
Embora não seja possível, neste momento, atestar a veracidade do afirmado acima, isso vem se somar ao verificado nos autos, demonstrando a gravidade da situação ora apreciada. O Incra firmou convênio com entidade não qualificada e permitiu a configuração de total descontrole no que concerne à implementação, por falta de acompanhamento, das ações do plano de trabalho da avença, acarretando o desperdício de recursos públicos e o não atingimento do interesse público no que concerne à melhoria dos assentamentos de reforma agrária no Distrito Federal e entorno. 
Deixo, no entanto, de propor responsabilização no âmbito da autarquia decorrente da total ausência de gestão e controle ocorrida no âmbito deste convênio, como relatadas pela unidade instrutora, em virtude de reconhecer a prescrição da pretensão punitiva ao caso, uma vez que já se transcorreram mais de 10 anos dos fatos apurados. Quanto à expedição de determinações corretivas para a autarquia, a unidade instrutora menciona que este Tribunal já as promoveu por meio do Acórdão 2508/2010-TCU-Plenário, de relatoria do Ministro-Substituto Weder de Oliveira. 
Considerando que as informações presentes nos autos não permitem constatar a regular aplicação dos recursos repassados, e que, mesmo tendo sido oportunizada a defesa aos responsáveis, tanto perante o órgão concedente quanto no âmbito desta Corte de Contas, não há o que se aproveitar em seus benefícios.
Dessa maneira, diante da não apresentação de defesa e da ausência de indícios de que o responsável pessoa física tenha agido de maneira diligente ou adotado quaisquer medidas para resguardar o erário, não é possível reconhecer a boa-fé, o que autoriza o imediato julgamento definitivo de mérito de suas contas, nos termos do art. 202, § 6º, do Regimento Interno do TCU.
Como único reparo, retifico a data de referência do débito para que conste 5/1/2004, data em que os recursos federais foram creditados em favor da convenente (peças 1, p. 135) , em vez de 30/12/2003, data em que a ordem bancária foi emitida.
Nesse cenário, cumpre o dever de julgar irregulares as contas do responsável, imputando-lhe débito, com amparo no art. 19 da Lei Orgânica do TCU, sem aplicação de multa, ante a ocorrência da prescrição da pretensão punitiva.
Ante o exposto, voto por que o Tribunal adote o Acórdão que ora submeto à deliberação deste Colegiado.
TCU, Sala das Sessões Ministro Luciano Brandão Alves de Souza, em 3 de março de 2020.
Ministro BRUNO DANTAS 
Relator